【裁判字號】    99,交聲,302
【裁判日期】    990226
【裁判案由】    聲明異議
【裁判全文】
臺灣高雄地方法院交通事件裁定         99年度交聲字第302號
原處分機關  交通部公路總局高雄區監理所
異  議  人  甲○○
上列異議人即受處分人因違反道路交通管理處罰條例案件，對於
交通部公路總局高雄區監理所民國99年1 月28日所為之處分（原
處分案號：高監營裁字第裁80-N00000000號）聲明異議，本院裁
定如下：
    主  文
原處分撤銷。
甲○○汽車駕駛人，駕駛汽車經測試檢定酒精濃度超過規定標準
，壹年內不得考領普通重型機器腳踏車駕駛執照，並應接受道路
交通安全講習。
    理  由
一、原處分意旨略以：異議人即受處分人甲○○於民國97年7 月
    16日下午8 時57分許，騎乘車牌號碼OPV-822 號重型機車（
    下稱系爭車輛），行經高雄縣鳳山市○○路時，因「駕駛汽
    車經測試檢定酒精濃度超過每公升0.55毫克之規定標準」，
    經高雄縣政府警察局鳳山分局當場舉發，爰依道路交通管理
    處罰條例第35條第1 項第1 款、違反道路交通管理事件統一
    裁罰基準及處理細則第41條、第43條、第44條及第67條之規
    定，吊扣異議人小型車普通駕駛執照12個月，並依道路交通
    管理處罰條例第24條之規定，施以道路交通安全講習等語。
二、聲明異議意旨略以：異議人上開違規行為，業經本院以97年
    度審交簡字第3093號判處罰金新臺幣（下同）7 萬元確定，
    因異議人無重型機車駕駛執照，原處分機關乃吊扣異議人小
    型車普通駕駛執照12個月，惟異議人因工作關係需使用小型
    車普通駕駛執照，爰聲明異議，請求撤銷吊扣小型車普通駕
    駛執照之處分等語。
三、按汽車駕駛人，駕駛汽車經測試檢定酒精濃度超過規定標準
    者，處15,000元以上60,000元以下罰鍰，並當場移置保管該
    汽車及吊扣其駕駛執照1 年，且應接受道路交通安全講習，
    道路交通管理處罰條例第35條第1項 第1 款、第24條第1 項
    第2 款分別定有明文。次按機器腳踏車駕駛人其吐氣所含酒
    精濃度超過每公升0.55毫克以上，於期限內繳納罰鍰或到案
    聽候裁決者，處罰鍰45,000元，違反道路交通管理事件統一
    裁罰基準表亦有規範。
四、經查：
  (一)異議人於97年7 月16日下午，在高雄縣鳳山市○○街某冰果
    室內飲用酒類，明知其已因服用酒類達不能安全駕駛動力交
    通工具之程度，猶於同日下午5 時30分許，騎乘系爭車輛欲
    返回其位於高雄縣鳳山市海光里海光四村193 號之住處，於
    同日下午8 時30分許，行經高雄縣鳳山市○○路117 號前，
    為警欄檢，並於同日下午8 時57分許，測得其吐氣所含酒精
    濃度為每公升1.16毫克，超過規定標準，高雄縣政府警察局
    鳳山分局遂對異議人當場舉發，經原處分機關於99年1 月28
    日對異議人裁處吊扣駕駛執照12個月，並應參加道路交通安
    全講習；另異議人涉犯刑法第185 條之3 不能安全駕駛動力
    交通工具而駕駛罪之刑事案件部分，則經臺灣高雄地方法院
    檢察署檢察官以97年度偵字第22441 號向本院聲請簡易判決
    處刑，經本院以97年度審交簡字第3093號判處罰金7 萬元確
    定等情，為異議人所不爭執，且有高雄縣政府警察局高警交
    字第N00000000 號舉發違反道路交通管理事件通知單、交通
    部公路總局高雄區監理所高監營裁字第裁80-N00000000號裁
    決書、上開聲請簡易判決處刑書、簡易判決、臺灣高等法院
    被告前案紀錄表各1 份在卷可稽，此部分事實要堪認定。
  (二)又按一行為同時觸犯刑事法律及違反行政法上義務規定者，
    依刑事法律處罰之，但其行為應處以其他種類行政罰或得沒
    入之物而未經法院宣告沒收者，亦得裁處之；汽車駕駛人有
    道路交通管理處罰條例第35條第1 項之情形，且同時違反刑
    事法律者，經裁判確定處以罰金低於同條例第92條第3 項所
    訂最低罰鍰基準規定者，應依該條例裁決繳納不足最低罰鍰
    之部分，復為行政罰法第26條第1 項、道路交通管理處罰條
    例第35條第8 項所明定。查本件異議人以一酒後駕車之行為
    ，同時觸犯刑法第185 條之3 之罪及違反道路交通管理處罰
    條例第35條第1 項第1 款之行政法上義務，依上開行政罰法
    之規定，應依刑事法律處罰，且因本院以97年度審交簡字第
    3093號對異議人判處罰金7 萬元，高於違反道路交通管理事
    件統一裁罰基準表所定機器腳踏車之最低罰鍰45,000元，揆
    諸上開說明，自無須補繳不足最低罰鍰之金額。原處分機關
    就異議人同一酒後駕車行為，未再裁處罰鍰，核與前開行政
    罰法第26條第1 項之一行為不二罰原則無違。
  (三)另原處分機關對異議人裁處吊扣小型車普通駕駛執照12個月
    及接受道路交通安全講習部分，分別為剝奪資格、警告性之
    處分，依行政罰法第2 條第2 款、第4 款，屬於其他種類之
    行政罰，依同法第26條第1 項但書之規定，固得併予裁罰之
    。惟按94年12月14日修正，並自95年3 月1 日施行之道路交
    通管理處罰條例第68條規定，汽車駕駛人，因違反本條例及
    道路交通安全規則之規定，受吊銷駕駛執照處分時，吊銷其
    持有各級車類之駕駛執照。查其修正過程與修正條文，立法
    委員認為原條文「汽車駕駛人，因違反本條例及道路交通安
    全規則之規定，受吊扣或吊銷駕駛執照處分時，受吊扣或吊
    銷其持有各級車類之駕駛執照」將違法或違規駕駛人所持有
    各級車類之駕駛執照一併吊扣或吊銷，失之過酷，對於人民
    工作與生活影響過鉅，有違比例原則，經與交通部協商後，
    乃將其中「受吊扣處分者，吊扣其持有各級車類之駕駛執照
    」部分之規定刪除。是駕駛人違反道路交通管理處罰條例第
    35條第1 項第1 款之規定而受吊扣駕駛執照處分時，依修正
    後同法第68條規定並參照其修正意旨，應僅得吊扣違規或違
    法當時駕駛車類之駕駛執照。又雖酒醉駕車行為均製造法所
    不容許之風險，以風險製造之立場觀之，並不因駕駛車輛種
    類之不同，而有所差別。但從風險實現之觀點而言，酒醉駕
    駛車類之不同，其對於交通安全衍生之實害結果也有所差異
    ，如駕駛人駕駛低一級之車類違反本條例之規定時，不論其
    所造成之實害結果，而一律吊扣駕駛人所持有之各類駕照，
    亦有違反相同事件相同處理，不同事件不同處理之平等原則
    （參照臺灣高等法院暨所屬法院97年法律座談會刑事類提案
    第40號研討結果、98年法律座談會刑事類提案第20號、第23
    號研討結果）。本件異議人違規當時既係駕駛普通重型機器
    腳踏車，已如前述，若逕予吊扣異議人違規當時並未駕駛車
    類即小型車普通駕駛執照，將影響異議人工作及生活甚鉅，
    甚而危及其日後就業謀生，與吊扣駕照係為杜絕異議人將來
    繼續酒醉駕車之目的，顯失均衡，而與比例原則相違，是揆
    諸前揭規定及說明，原處分機關僅得吊扣異議人酒駕當時駕
    駛車類（即普通重型機器腳踏車）之駕駛執照，不得率爾代
    以吊扣異議人所領有之較高等級車類駕駛執照。原處分機關
    雖以交通部95年5 月3 日交路字第0950030639號函、94年9
    月15日交路字第0940051433號及89年8 月30日交路89字第00
    8861號函釋為據，主張其對異議人裁處吊扣小型車普通駕駛
    執照12個月之行政處分，並無違誤云云，惟法官依據法律獨
    立審判，憲法第80條已有明文，且各機關依其職掌就有關法
    規為釋示之行政命令，法官於審判案件時，固可予以引用，
    但仍得依據法律，表示適當之不同見解，並不受其拘束，司
    法院釋字第137 號、第216 號解釋亦闡釋甚明。本院既已詳
    敘依道路交通管理處罰條例第68條之歷史解釋、目的解釋，
    該修正後之規定，僅得吊扣異議人違規或違法當時駕駛車類
    之駕駛執照，依審判獨立原則及權力分立原則，自不受主管
    機關對於法律所為解釋或函釋之拘束。
  (四)再按汽車駕駛人違反道路交通管理處罰條例規定，應受吊扣
    駕駛執照處分，於汽車駕駛人係無駕駛執照駕車者，在所規
    定最長吊扣期間內，不得考領駕駛執照，道路交通管理處罰
    條例第67條第6 項亦有明文。本件異議人酒後騎乘普通重型
    機器腳踏車當時，僅領有小型車普通駕駛執照，未領有普通
    重型機器腳踏車駕駛執照，有證號查詢機車駕駛人、證號查
    詢汽車駕駛人資料各1 紙附卷可憑，是異議人酒駕當時係無
    照駕駛普通重型機器腳踏車，致主管機關無從吊扣異議人之
    普通重型機器腳踏車駕駛執照，然依前開規定，仍應禁止異
    議人於道路交通管理處罰條例第35條第1 項第1 款前段所定
    1 年之最長吊扣期間內，考領普通重型機器腳踏車駕駛執照
    。
  (五)綜上所述，異議人係酒後無照駕駛普通重型機器腳踏車遭警
    舉發，原處分機關吊扣異議人之小型車普通駕駛執照，難謂
    適法，應依道路交通管理處罰條例第67條第6 項規定，禁止
    異議人1 年內考領普通重型機器腳踏車之駕駛執照。又因聲
    明異議乃一種司法救濟途徑，由法院審查受處分人所涉之違
    規事實是否成立及原處分所適用之法條是否正確，故於原處
    分違法時，法院應自為處分，就吊扣駕駛執照、接受道路交
    通安全講習等處罰效果，一併重新諭知（臺灣高等法院暨所
    屬法院98年度法律座談會第23號提案研討結果）。是異議人
    聲明異議為有理由，應由本院將原處分撤銷，重新諭知如主
    文第2 項所示之處分。
五、另異議人於98年7 月16日未持有普通重型機器腳踏車駕駛執
    照，而酒後騎乘普通重型機器腳踏車之無照駕駛違規事實部
    分，如員警自該日起，逾3 個月仍未舉發，則已逾道路交通
    管理處罰條例第90條所定之舉發期限，自不得再予舉發，併
    予指明。
六、據上論斷，應依道路交通管理處罰條例第35條第1 項第1 款
    、第24條第1 項第2 款、第67條第6 項、第87條第2 項，道
    路交通案件處理辦法第20條前段，裁定如主文。
中    華    民    國    99    年    2     月    26    日
                      交通法庭  法  官  吳佳樺
以上正本證明與原本無異。
如不服本裁定，應於收受送達後5 日內向本院提出抗告狀。
中    華    民    國    99    年    2     月    26    日
                                書記官  廖佳玲

司法院資訊處製作；財團法人民間司法改革基金會備份。
